【裁判字號】    95,訴,295
【裁判日期】    950609
【裁判案由】    拆屋還地等
【裁判全文】
臺灣高雄地方法院民事判決               95年度訴字第295號
原      告  丁○○
訴訟代理人  謝嘉順律師
被      告  甲○○
            乙○○
            丙○○
當事人間拆屋還地等事件，本院於民國95年5 月26日言詞辯論終
結，判決如下：
    主  文
被告甲○○應將坐落高雄縣仁武鄉○○段第349 地號土地內，如
附圖A 部分所示面積106 平方公尺之地上建物拆除，並將土地返
還原告及其他共有人全體。
被告甲○○應將坐落高雄縣仁武鄉○○段第370 地號土地內，如
附圖A 部分所示面積9 平方公尺之地上建物，同段第371 地號土
地內，如附圖A 部分所示面積18平方公尺之地上建物，同段第37
2 地號土地內，如附圖A 部分所示面積33平方公尺之地上建物，
同段第373 地號土地內，如附圖A 部分所示面積21平方公尺之地
上建物拆除，並將土地返還原告。並應給付原告新臺幣伍萬伍仟
玖佰肆拾元，並自民國95年1 月1 日至交還上開土地之日止，按
月給付原告新臺幣玖佰玖拾玖元。
被告乙○○應自本判決第一項及第二項之土地及地上建物遷出。
被告丙○○應將坐落高雄縣仁武鄉○○段第373 地號土地內，如
附圖B 部分所示面積15平方公尺之地上建物，同段第374 地號土
地內，如附圖B 部分所示面積16平方公尺之地上建物拆除，並將
土地返還原告。並應給付原告新臺幣貳萬貳仟玖佰肆拾元，並自
民國95年1 月1 日至交還上開土地之日止，按月給付原告新臺幣
參佰捌拾貳元。
原告其餘之訴駁回。
訴訟費用由被告被告甲○○負擔100 分之43、被告乙○○負擔10
0 分之43、被告丙○○負擔100 分之14。
本判決於原告以新臺幣玖拾陸萬元、新臺幣玖拾陸萬元、新臺幣
壹拾陸元，分為被告甲○○、被告乙○○、被告丙○○供擔保後
得假執行。
原告其餘假執行之聲請駁回。
    事實及理由
一、按訴狀送達後，原告不得將原訴變更或追加，但擴張或減縮
    應受判決事項之聲明者，不在此限，民事訴訟法第255 條第
    1 項第3 款定有明文。查本件原告起訴時，原聲明請求被告
    甲○○、丙○○應分別給付原告新台幣（下同）236,800 元
    、44,400元，及自民國95年1 月1 日起至交還土地之日，按
    月給付原告新臺幣（下同）3,960 元、740 元，嗣於訴訟審
    理中，擴張並減縮如原告聲明第二項、第五項所示，及對被
    告甲○○撤回就高雄縣仁武鄉○○段第349 地號土地不當得
    利請求部分，其訴之擴張及減縮、及撤回，並無不合，應予
    准許。
二、原告主張：
  (一)坐落高雄縣仁武鄉○○段第349 地號土地為原告、及被告甲○○、乙○○、及其他共有人沈龍益、沈水金、沈登貴、沈
    登發、沈金重、陳田、沈進復、沈清男、沈清泰、沈文仁、
    謝秀菊、沈坤志、沈郭春、沈國慶、沈國成、郭沈秀津、沈
    秀理、吳沈秀桃、沈秀卿所共有。坐落高雄縣仁武鄉○○段
    第370 地號、同段第371 地號、同段第372 地號、同段第37
    3 地號土地，則為原告所有。詎被告甲○○未經原告及上開
    高雄縣仁武鄉○○段第349 地號土地其餘共有人之同意，擅
    自在高雄縣仁武鄉○○段第349 地號、同段第370 地號、同
    段第37 1地號、同段第372 地號、同段第373 地號土地上搭
    建如附圖A 所示地上建物（門牌號碼高雄縣仁武鄉文武村文
    興四巷3 號，該地上建物占有上開各地號土地面積如附表一
    所示），並與其子被告乙○○共同居住而使用之，被告甲○○、乙○○無合法權源而占用上開土地，被告甲○○自應拆
    除上開建物，將高雄縣仁武鄉○○段第349 地號土地返還原
    告及其他共有人，並將同段第370 、371 、372 、373 地號
    土地返還原告。被告乙○○並應自上開地上建物及土地遷出
    。
  (二)坐落高雄縣仁武鄉○○段第373 、374 地號土地為原告所有
    ，而被告丙○○未經原告同意，擅自在上開高雄縣仁武鄉○○段第373 、374 地號土地上搭建如附圖B 所示地上建物（
    門牌號碼高雄縣仁武鄉文武村文化巷18號，該地上建物占有
    上開各地號土地面積如附表二所示），被告丙○○無合法權
    源而占用上開土地，自應拆除上開建物，並將無權占有之高
    雄縣仁武鄉○○段第373 、374 地號土地返還原告。
  (三)被告甲○○無權占用原告所有高雄縣仁武鄉○○段第370 、
    371 、372 、373 地號土地（占有面積詳如附表一），被告
    丙○○無權占用原告所有高雄縣仁武鄉○○段第373 、374
    地號土地（占有面積詳如附表二），依社會通常觀念應獲有
    相當於租金之利益，致原告受有損害，應按上開土地申報地
    價總額年息百分之十計算，各給付原告自90年1 月1 日至94
    年12月31日止相當於租金之不當得利119,880 元、45,880元
    ，及自95年1 月1 日起每月1989元、764 元。
  (四)為此，爰依民法所有權、不當得利之法律關係，聲明：1.被
    告甲○○應將坐落高雄縣仁武鄉○○段第349 地號土地內，
    如附圖A 部分所示面積106 平方公尺之地上建物拆除，並將
    土地返還原告及其他共有人全體。又被告甲○○應將坐落高
    雄縣仁武鄉○○段第370 地號土地內，如附圖A 部分所示面
    積9 平方公尺之地上建物，同段第371 地號土地內，如附圖
    A 部分所示面積18平方公尺之地上建物，同段第372 地號土
    地內，如附圖A 部分所示面積33平方公尺之地上建物，同段
    第373 地號土地內，如附圖A 部分所示面積21平方公尺之地
    上建物拆除，並將土地返還原告。2.被告甲○○應給付原告
    119880元，並自民國95年1 月1 日至交還土地之日止，按月
    給付原告1998元。3.被告乙○○應自第一項之土地及地上建
    物遷出。4.被告丙○○應將坐落高雄縣仁武鄉○○段第373
    地號土地內，如附圖B 部分所示面積15平方公尺之地上建物
    ，同段第374 地號土地內，如附圖B 部分所示面積16平方公
    尺之地上建物拆除，並將土地返還原告。並應給付原告45,8
    80元，並自民國95年1 月1 日至交還上開土地之日止，按月
    給付原告764 元。5.願供擔保請准宣告假執行。
三、被告甲○○、乙○○則以：系爭高雄縣仁武鄉○○段第349
    地號土地為共有土地，同段第370 、371 、372 、373 地號
    為原告所有，然為伊該房之祖先一直占有，被告甲○○搭建
    地上建物，並與乙○○共同居住，自非無權占有；原告應予
    補償金，原告請求自無理由等語置辯。並聲明：駁回原告之
    訴。
四、被告乙○○則以：高雄縣仁武鄉○○段第373 、374 地號土
    地上如附圖B 建物為伊所有，原告要拆除應予適當補償，等
    語置辯，並聲明：：駁回原告之訴。
五、兩造不爭執之事實：
  (一)高雄縣仁武鄉○○段第349 地號土地為原告及被告甲○○、
    乙○○、及原告所主張其他共有人所共有。高雄縣仁武鄉○○段第370 、371 、372 、373 、374 地號土地，則為原告
    單獨所有。
  (二)如附圖所示A 、B 地上建物未經保存登記，門牌號碼分為高
    雄縣仁武鄉文武村文興四巷3 號，高雄縣仁武鄉文武村文化
    巷18號，占有高雄縣仁武鄉○○段第349 、370 、371 、
    372 、373 、374 地號土地之面積分如附表一、二所示。
  (三)被告甲○○搭建並與乙○○共同占有如附圖所示A 地上建物
    ；又如附圖所示B 地上建物，則為被告丙○○所有並占有中
    。
六、得心證之理由：本件依兩造之陳述，爭執之重點為：被告是
    否為無權占有？原告請求被告給付相當於租金之不當得利金
    額？茲分述如下：
  (一)原告請求被告拆除系爭土地上之系爭地上物，並返還土地，
    或予遷出，是否有據？
  1.按「所有人對於無權占有或侵奪其所有物者，得請求返還之
    。對於妨害其所有權者，得請求除去之。有妨害其所有權之
    虞者，得請求防止之。」；「各共有人對於第三人，得就共
    有物之全部為本於所有權之請求。但回復共有物之請求，僅
    得為共有人全體之利益為之。」，民法第767 條、第821 條
    定有明文。次按，應有部分乃係抽象的存在於共有物之任一
    部分，並非具體的局限於共有物之特定部分。而共有人對共
    有物之特定部分占用收益，須徵得他共有人全體之同意。如
    未經他共有人同意而就共有物之全部或一部任意占用收益，
    他共有人得本於所有權請求除去其妨害或請求向全體共有人
    返還占用部分，有最高法院74年度第2 次民事庭會議決定之
    意旨可資參照。
  2.被告甲○○、乙○○，未經高雄縣仁武鄉○○段第349 地號
    土地其他共有人同意，及未經同段第370 、371 、372 、37
    3 地號土地所有人原告之同意，被告甲○○即在各該土地上
    搭建如附圖A 所示地上建物（占有面積如附表一所示），而
    與被告乙○○共同占有；被告丙○○未經未經同段第373 、
    374 地號土地所有人原告之同意，即建有如附圖B 所示之地
    上建物占有使用之（占有面積如附表二所示），被告甲○○
    、乙○○雖抗辯渠等祖先占有該地已久，然並無法舉證證明
    渠等與上開仁春段第349 地號其他共有人間有成立共管契約
    或有其他占有上開土地之合法權源，則參照上開規定及最高
    法院民事庭會議決議之意旨，被告甲○○、乙○○、丙○○
    自屬無權占用。被告甲○○、乙○○、丙○○既為無權占用
    ，則原告，自得各本於土地之所有權，依上開法條之規定對
    被告請求返還無權占用之土地，而無庸對被告為任何補償。
    從而，原告依民法第767 條及821 條規定之法律關係，請求
    被告甲○○、丙○○拆除地上建物，並將各該土地分別返還
    予原告及上開仁春段第349 地號土地其他共有人共有人全體
    或原告，及請求被告乙○○遷出，為有理由，應予准許。
  (二)原告所得請求之不當得利金額應為何？
  1.按無法律上之原因而受利益，致他人受損害者，應返還其利
    益，民法第179 條前段定有明文。又無正當權源而使用他人
    所有之不動產，即可獲得相當於租金之利益，為社會通念，
    有最高法院61年度台上字第1695號判例之意旨可資參照。經
    查，被告甲○○占有原告所有之高雄縣仁武鄉○○段第370
    、371 、372 、373 地號土地（占有面積如附表一所示總面
    積為：9+18+33+21=81 平方公尺）；被告丙○○占有原告所
    有之高雄縣仁武鄉○○段第373 、374 地號土地（占有面積
    如附表二所示，總面積為：15+16=31平方公尺），並無合法
    權源，不付任何代價而在其上搭蓋系爭地上物，被告消極減
    免其應支付使用系爭土地之代價，自受有相當於租金之利益
    ；被告既受有相當於租金之利益，致原告受有損害，原告自
    得依不當得利之法律關係，請求被告給付相當於租金之不當
    得利。
  2.按城市地方房屋租金，以不超過土地及建築改良物申報總價
    年息10% 為限；租用基地，建築房屋，其租金以不超過土地
    申報總價額年息10% 為限，土地法第97條第1 項、第105 條
    分別定有明文。所謂土地總價額，係以法定地價為準，土地
    法施行法第25條亦有規定；而法定地價，依土地法第148 條
    規定，係土地所有人依該法規定所申報之地價。又所謂年息
    10% 為限，乃指基地租金之最高限額而言，並非必須照申報
    價額年息10% 計算之，且尚須斟酌基地之位置、工商繁榮程
    度、使用人利用基地之經濟價值、所受利益，彼等關係及社
    會感情等情事，以為決定，有最高法院68年度台上字第3071
    號判例之意旨可參。經查，高雄縣仁武鄉○○段第370 、37
    1 、372 、373 、374 地號土地為相連土地，土地面對三公
    尺寬之文興四巷，及一公尺寬之文化巷，四周均為單純住家
    ，並無商業區，僅東南方有一廟宇等情，業經本院會同兩造
    履勘現場查明，有本院95年3 月13日勘驗筆錄及現場照片10
    張附卷可參。本院審酌上開土地之地點、商業繁榮之程度、
    對外聯絡之狀況等情狀，及被告均係將系爭土地做為住家使
    用等情，認本件應以土地申報地價總價額，按年息5%計算相
    當於租金之不當得利金額，方為相當及公允。而高雄縣仁武
    鄉○○段第370 、371 、372 、373 、374 地號土地各年度
    之申報地價為自89年7 月起迄今均為2,096 元，有兩造所不
    執之高雄縣仁武地政事務所地價第一類謄本在卷可稽。故依
    上開所述各項計算標準計算，原告得請求被告甲○○自90年
    1 月1 日至94年12月31日給付之金額，應為59,940元（計算
    式：面積×申報地價×年息×年數。即81×2,960 ×5%×5=
    59,940），自95年1 月1 日起至返還土地止，按月給付之金
    額為999 元（計算式：面積×申報地價×年息×年數。即81
    ×2,960 ×5%×1/12=999，小數點以下四捨五入）；原告得
    請求被告丙○○自90年1 月1 日至94年12月31日給付之金額
    ，應為22,940元（計算式：面積×申報地價×年息×年數。
    即31×2,960 ×5%×5=22,940），自95年1 月1 日起至返還
    土地止，按月給付之金額為382 元（計算式：面積×申報地
    價×年息×年數。即31×2960×5%×1/12=382，小數點以下
    四捨五入），原告逾此部分之請求，則屬無據，應予駁回。
五、綜上所述，被告甲○○、乙○○、丙○○占有系爭土地並無
    正當權源，從而，原告依民法第767 條及第821 條之所有物
    返還請求權法律關係，請求被告甲○○將高雄縣仁武鄉○○
    段第349 地號土地上，如主文第一項所示之系爭地上建物拆
    除，並將土地返還予原告及其他共有人；及將高雄縣仁武鄉
    ○○段第370 、371 、372 、373 地號土地上，如主文第二
    項所示之地上建物拆除，並將土地返還予原告，並請求被告
    乙○○自上開如主文第一項、第二項土地及地上建物遷出；
    暨基於民法第767 條之規定，請求被告丙○○將高雄縣仁武
    鄉○○段第373 、374 地號土地上，如主文第四項所示之系
    爭地上建物拆除，並將土地返還予原告；並依民法第179 條
    前段之不當得利法律關係，請求被告甲○○給付59,940元及
    自95年1 月1 日起至返還如主文第二項土地之日止，按月給
    付原告999 元；及被告丙○○給付22,940元及自95年1 月1
    日起至返還如主文第四項土地之日止，按月給付原告382 元
    之範圍內，為有理由，應予准許；至其逾此部份之請求，為
    無理由，應予駁回。
六、原告陳明願供擔保請准宣告假執行，就本判決原告勝訴部分
    核與法律規定相符，爰分別酌定相當之擔保金額准許之。至
    原告敗訴部分，其假執行之聲請即失其依據，應予駁回。
七、據上論結：本件原告之訴，為一部有理由，一部無理由，依
    民事訴訟法第79條、第390 條第2 項，判決如主文。
四、結論：原告之訴為有理由，依民事訴訟法第79條、第85條第
    1 項，第390 條第2 項，判決如主文。
中    華    民    國    95    年    6     月    9    日
                    民事鳳山分庭審判長法  官  王伯文
                                      法  官  李代昌
                                      法  官  陳億芳
正本係照原本作成。
如不服本判決，應於送達後20日內，向本院提出上訴狀並表明上
訴理由，如於本判決宣示後送達前提起上訴者，應於判決送達後
10日內補提上訴理由書（須附繕本）。
中    華    民    國    95    年    4     月    28    日
                                      書記官  李文廣
┌──┬────┬──────────┬──────────┬───┐
│建物│門牌號碼│房屋所有人及占有使用│占用土地地號        │占用面│
│編號│        │人                  │                    │積 (㎡│
│    │        │                    │                    │）    │
├──┼────┼──────────┼──────────┼───┤
│A   │高雄縣仁│甲○○、乙○○      │高雄縣仁武鄉○○段  │106   │
│    │武鄉仁武│                    │第349 地號          │      │
│    │村文興四│                    ├──────────┼───┤
│    │巷3號   │                    │同段第370地號土地   │9     │
│    │        │                    ├──────────┼───┤
│    │        │                    │同段第371地號土地   │18    │
│    │        │                    ├──────────┼───┤
│    │        │                    │同段第372地號土地   │33    │
│    │        │                    ├──────────┼───┤
│    │        │                    │同段第373地號土地   │21    │
├──┼────┼──────────┼──────────┼───┤
│B   │高雄縣仁│丙○○              │高雄縣仁武鄉○○段  │15    │
│    │武鄉仁武│                    │第373 地號          │      │
│    │村文化巷│                    ├──────────┼───┤
│    │18號    │                    │同段374地號土地     │16    │
└──┴────┴──────────┴──────────┴───┘


司法院資訊處製作；財團法人民間司法改革基金會備份。
